台灣台中地方法院刑事判決　　　　　　　　　　　　九十一年度易字第一二六二號
　　公　訴　人　臺灣臺中地方法院檢察署檢察官
　　被　　　告　乙○○
右列被告因毀損債權案件，經檢察官提起公訴（九十一年度調偵字第六二號），本院
判決如左：
    主  文
乙○○無罪。
    理  由
一、公訴意旨略以：被告乙○○之夫商景元積欠甲○○工程款，被告乙○○乃於民國
    八十八年四月十五日，簽發票號０九四九一五號、發票日八十八年四月十五日、
    金額新台幣一百一十萬元之本票一紙予甲○○抵付債務，詎本票亦未兌現。甲○
    ○遂向本院聲請對該本票准許強制執行，本院於八十八年八月四日以八十八年度
    票字第一二一二九號裁定准予強制執行，該裁定並於八十八年八月四日確定，甲
    ○○亦於同年十一月六日取得確定證明書。詎被告乙○○意圖損害甲○○之債權
    ，竟於八十九年四月十四日將其所有之台中市○○區○○段六八七地號之土地（
    下稱系爭土地）以買賣為由移轉登記為姪女楊千瑩（已另由公訴人為不起訴處分
    ）所有，並至中興地政事務所送件聲請變更登記，八十九年五月二日登記完畢。
    致甲○○求償無門，足生損害於甲○○；因認被告乙○○涉犯刑法第三百五十六
    條之罪嫌云云。
二、按犯罪事實應依證據認定之，無證據不得推定其犯罪事實。又不能證明被告犯罪
    者，應諭知無罪之判決，刑事訴訟法第一百五十四條、第三百零一條第一項分別
    定有明文。又事實之認定，應憑證據，如未能發現相當證據，或證據不足以證明
    ，自不能以推測或擬制之方法，為裁判基礎（最高法院四十年台上字第八六號判
    例參照）。另按認定犯罪事實，所憑之證據，雖不以直接證據為限，間接證據亦
    包括在內，然無論直接或間接證據，其為訴訟上之證明，須於通常一般之人均不
    致於有所懷疑，而得確信其為真實之程度者，始得據之為有罪之認定，倘其證明
    尚未達到此一程度，而有合理性懷疑之存在時，即無從為有罪之認定，此亦有最
    高法院七十六年台上字第四九八六號判例可資參照。
三、公訴意旨認被告乙○○涉犯刑法第三百五十六條之毀損債權罪嫌，係以：該犯罪
    事實業據被告乙○○坦承不諱，且核與告訴人甲○○指訴之情節相符，並有土地
    登記謄本在卷足憑，為其主要論據。惟訊據被告乙○○固坦承曾於八十九年四月
    十四日，將系爭土地過戶予楊千瑩名下，惟堅詞否認有損害債權人債權之意圖，
    辯稱：系爭土地係伊與楊千瑩之母陳麗媛於八十二年底合資購買的，當時伊出資
    一千萬，其中五百萬元是向銀行貸款取得，陳麗媛則出資五百萬，因伊至八十四
    年間始具有自耕農身分，故將系爭土地登記於伊名下，而至八十五年間，伊因積
    欠陳麗媛高達一千六百餘萬元，所以才將系爭土地設定一千五百萬之最高限額抵
    押權予陳麗媛，當時因陳麗媛尚未具有自耕農身份，故未將土地過戶予她，後來
    至八十九年間，因農業發展條例放寬私人未具自耕農身份亦可取得農地之限制後
    ，伊才將系爭土地過戶予陳麗媛指定之承受人楊千瑩，事實上，伊對系爭土地早
    已不具任何權利等語。
四、經查：（一）本院遍查全部偵查卷宗，並查無任何被告自承其有損害債權人甲○
    ○債權之意圖及犯行，公訴人以被告對於前揭所指犯罪事實，業已坦承不諱，顯
    屬無據，先予敘明。（二）次查，系爭土地固於八十九年四月十四以買賣為由移
    轉登記於楊千瑩名下，有該土地之土地登記謄本影本乙紙在卷足稽，惟被告前揭
    辯詞，核與證人陳麗媛於偵查中證述相符，復有陳麗媛自八十二年十月七日起，
    至八十六年二月二十七日止匯款予被告乙○○及其夫商景元共計一千六百六十六
    萬七千元之匯款詳細資料，即被告乙○○夫妻之台中市第六信用合作社活期存款
    存摺影本二份在卷足憑（詳見臺灣臺中地方法院檢察署九十年度偵字第五七二三
    號偵查卷第七一、七六頁），且被告確曾於八十五年四月二十九日將系爭土地設
    定最高限額抵押一千五百萬予陳麗媛，有系爭土地之土地抵押權設定契約書影本
    及台中市中興地政事務所他項權利證明書影本各一紙（詳見上開偵查卷第三二、
    三三頁）附卷可考，是被告前開辯詞，核與事實相符，自堪採信。又被告與證人
    陳麗媛間既確有真實之債權債務關係，且被告並早於八十五年間即已將系爭土地
    設定最高限額抵押權與陳麗媛，縱使被告未將系爭土地所有權移轉與陳麗媛或其
    指定之人以抵充債務，陳麗媛亦可依法向法院取得強制執行名義後查封拍賣抵押
    物優先受償，又倘系爭土地經陳麗媛依法聲請查封拍賣後，其債權尚且因系爭土
    地前已於八十二年間設定最高限額抵押權一千萬元與台中商業銀行股份有限公司
    ，而無法十足受償，遑論以該塊土地清償普通債權人甲○○之債權。是被告先前
  既已將系爭土地設定最高限額抵押一千五百萬與陳麗媛，且被告又積欠陳麗媛債
    款，是其移轉系爭土地所有權與陳麗媛指定之人楊千瑩之行為，係屬清償債務之
    正當行為，被告主觀上並無損害吳仁明債權之意圖，核與刑法第三百五十六之構
    成要件不符。（三）再查，告訴人甲○○固持有本院民事庭於八十八年八月四日
    所核八十八年度票字第一二一二九號本票准予強制執行之裁定，並於同年十一月
    六日取得該裁定之確定證明書，而得對被告名下之財產向本院民事執行處聲請強
    制執行，且告訴人亦於八十八年十二月二十八日上午具狀向本院民事執行處為強
    制執行之聲請，有本院八十九年度執字第四一二號卷內所附民事強制執行聲請狀
    一份在卷足稽，惟依該聲請狀內容所示附表一不動產資料所載，告訴人顯然於聲
    請強制執行時即將本件系爭土地提列為欲將執行之標的，惟時至八十九年一月十
    三日下午二時三十分許，告訴人所委任之代理人陳麗明卻於本院民事執行處書記
    官製作執行筆錄時，表明撤回系爭土地之強制執行，有該執行筆錄一份在卷可考
    ，是被告乙○○既遲至八十九年四月十四日始以買賣為由移轉系爭土地所有權予
    陳麗媛之女兒楊千瑩，則被告處分系爭土地之行為顯然並非處於「將受強制執行
    之際」，核與刑法第三百五十六條所定客觀之犯罪構成要件有間。（四）此外，
    復查無其他積極證據，足認被告有何毀損債權之意圖及犯行，依首開說明，自應
    諭知被告無罪之判決。
據上論斷，應依刑事訴訟法第三百零一條第一項判決如主文。
中      華      民      國    九十一    年      七      月     十六     日
                                    臺灣臺中地方法院刑事第六庭
                                        法  官  許  月  馨
右正本證明與原本無異。
如不服本判決應於送達後十日內向本院提出上訴狀。
                                        書記官
中      華      民      國    九十一    年      七      月     十六     日
